最高法院民事判決　　　　　　　　　　　　　　　　九十一年度台上字第三四七號
　　上　訴　人　士林紙業股份有限公司
　　法定代理人　陳朝傳
　　訴訟代理人　張權律師
　　被 上訴 人　甲○○
　　　　　　　　丙○○
　　　　　　　　乙○○
右當事人間請求給付退休金事件，上訴人對於中華民國八十八年十二月七日台灣高等
法院第二審判決（八十八年度勞上字第四十一號），提起上訴，本院判決如左：
    主  文
原判決關於駁回上訴人其餘上訴及該訴訟費用部分廢棄，發回台灣高等法院。
    理  由
本件被上訴人主張：被上訴人甲○○、丙○○、乙○○依序於民國五十二年十月二十
九日、五十五年七月二十日、五十五年十月四日受僱於上訴人公司，分別於八十七年
八月二十五日、八十七年二月二日及八十七年八月十七日退休，其服務年資各為三十
四年又九月、三十一年又六月、三十一年又十月。惟上訴人核算退休金時，僅將本薪
、職務加給、伙食津貼及士林績效獎金四項計算工資，而未將中夜班點心費（原稱為
中夜班津貼）、工作競賽獎金、消防津貼、堆高機臨時獎金、加班費等列入工資計算
，致分別短付被上訴人甲○○退休金新台幣（下同）十八萬五千一百二十一元、丙○
○二十九萬五千五百四十二元、乙○○六十五萬四千三百五十八元等情。爰依勞動基
準法（下稱勞基法）第五十五條之規定，求為命上訴人如數給付，並加付其中甲○○
自八十七年八月二十六日起，丙○○自八十七年二月三日起，乙○○自八十七年八月
十八日起，均至清償日止之法定遲延利息之判決（被上訴人乙○○、甲○○、丙○○
超過上開部分之請求，經原審為其敗訴之判決，未據被上訴人三人聲明不服）。
上訴人則以：中夜班點心費、加班費、堆高機獎金、工作競賽獎金、消防津貼均非經
常性之給付，亦非工資，不得據以計算退休金等語，資為抗辯。
原審將第一審命上訴人給付超過上開准許本息部分之判決廢棄，改判駁回被上訴人該
部分之訴，並駁回上訴人其他之上訴及被上訴人甲○○、丙○○之上訴，係以：一、
按勞基法第二條第三款規定：「工資：謂勞工因工作而獲得之報酬，包括工資、薪金
及按計時、計日、計月、計件以現金或實物等方式給與之獎金、津貼及其他任何名義
之經常性給與均屬之」。是只要勞工因工作而獲得之報酬，即屬工資，是否為經常性
給與則不論，若其他經常性給與，雖非以類似工資之名義發放，但如其本質屬勞工因
工作所得之報酬，仍屬工資；反之，如為恩給性質之給與，縱每月發放，亦不能認係
工資。二、茲就兩造爭執之點分述如下：(一)中夜班點心費：查上訴人為造紙業，工廠
機器為二十四小時不停運轉，其工人工作時間採三班制，而輪值中、夜班者，均得定
期、定額依每班每次之標準領取點心費，是中夜班點心費之性質，為員工因工作而經
常性獲得之給與，應屬工資之一部。(二)工作競賽獎金：為所有員工不論其工作績效如
何，每月均可固定領取，與競賽名不符實，應係上訴人公司另立名目，以規避工資計
算方式，仍屬勞工因工作所獲得之工資。(三)消防津貼：查編入上訴人公司消防編組之
員工，每月均固定領取二百元之消防津貼等情，為上訴人所不爭，則被上訴人乙○○
每月領取之消防津貼乃其擔任消防工作之職務所得，屬經常性給付之工資。(四)堆高機
臨時獎金：堆高機獎金係因員工擔任堆高機職務才可領取，依被上訴人甲○○、丙○
○之薪資單據，為上訴人固定之經常性給付，其性質應屬勞工因工作而獲得之報酬。
(五)加班費：查加班費係屬勞基法第二十四條延長工作時間之報酬，無論期間長短，均
係雇主對勞方超時勞動所給付之對價，「經常性給與」僅為判斷是否為工資之輔助性
標準，只要是勞工因工作所獲得之對價即屬工資，並不以經常性給與為必要，均應計
入工資之範籌。依上所述，上訴人公司所列之中夜班點心費、工作競賽獎金、消防津
貼、堆高機臨時獎金、加班費等項目均屬工資，應列入平均工資以計算退休金。被上
訴人乙○○、甲○○、丙○○三人退休前六個月之平均工資分別為四萬八千七百三十
八元、三萬八千零四十六元、四萬零四百二十八元，得請求上訴人給付之退休金分別
為二百十九萬三千二百十元、一百七十二萬零七十元（依原判決所附之甲○○退休金
計算表第４點所載之金額，應為一百七十一萬二千零七十元）、一百八十一萬九千二
百六十元，扣除已領取之一百五十三萬八千八百五十二元、一百五十二萬六千九百四
十九元、一百五十二萬三千七百十八元，上訴人應再給付被上訴人乙○○六十五萬四
千三百五十八元，甲○○十八萬五千一百二十一元，丙○○二十九萬五千五百四十二
元等詞。為其判斷之基礎。
按勞基法第二條第三款規定：「工資：謂勞工因工作而獲得之報酬，包括工資、薪金
及按計時、計日、計月、計件以現金或實物等方式給與之獎金、津貼及其他任何名義
之經常性給與均屬之」；又同法施行細則第十條並將勞工非因工作而獲得之對價，或
雇主為單方之目的而為任意性、恩給性之給付，如年終金、競賽獎金、夜點費等，
明文排除於上開條款所稱「其他任何名義之經常性給與」範圍之外，以杜爭議。故勞
基法第二條第三款規定之工資，不僅為勞工因工作而獲得之報酬，且須經常性之給與
，始足當之。勞工因工作而獲得者，如經常性給與之工資、薪金固不論，即便是按計
時、計日、計月、計件以現金或實物等方式給與之獎金、津貼及其他任何名義之給與
，如屬經常性者，亦均屬之。查上訴人於原審辯稱：(一)上訴人公司係採三班制，其中
下午三時至晚上十一時之中班、晚上十一時至隔日清晨七時之夜班，工作較白天辛苦
，故除依法應給付之工資及加班費外，另基於恩惠而加發非屬工資性質之中夜班點心
費，早班時段則無等語。(二)上訴人發給員工之加班費，有因員工請假自行委請他人代
工，該他人除自己應工作之八小時外，超過時間部分之工作，原為員工間私下協商問
題，但上訴人仍發給平日加班費，除此之外，即無平日加班費；另假日加班費則因淡
季與旺季而有顯著差異，均具非經常性與特殊性。(三)各項獎金，如競賽獎金除考慮執
行之效率外，並將宿舍補助及交通補助併入，且因業務不同，競賽內容不同，各廠區
之獎金亦有增減云云（見原審卷第六十八頁至第七十八頁），自屬重要之防禦方法。
原審未查明上訴人對中、夜班之員工，有無依法給付工資或加班費，所發之點心費是
否為額外之恩惠性質；各項獎金，是否如上訴人所稱因業務不同，競賽內容不同，各
廠區之獎金亦有增減；加班費，究係臨退休前偶而為之，抑為經常性之給與。逕以加
班費之給與，無論期間長短，均係雇主對勞方超時勞動所給付之對價，經常性給與僅
為判斷是否為工資之輔助性標準，只要是勞工因工作所獲得之對價即屬工資，並不以
經常性給與為必要云云，其法律上見解，即有可議，亦有理由不備之疏漏。上訴論旨
，指摘原判決對其不利部分為不當，求予廢棄，非無理由。
據上論結，本件上訴為有理由，依民事訴訟法第四百七十七條第一項、第四百七十八
條第一項，判決如主文。
中      華      民      國    九十一    年      二      月    二十七    日
                              最高法院民事第一庭
                                  審判長法官  李  錦  豐
                                        法官  楊  鼎  章
                                        法官  吳  麗  女
                                        法官  許  朝  雄
                                        法官  陳  國  禎
      右正本證明與原本無異
                                              書  記  官
中      華      民      國    九十一    年      三      月     十三     日
